臺灣高等法院刑事判決　　　　　　 93年度上更(一)字第368號
上　訴　人　臺灣宜蘭地方法院檢察署檢察官
上　訴　人
即　被　告　庚○○○
公設辯護人　本院公設辯護人　丁○○
被　　　告　戊○○○更名林思迎
　　　　　　　　　　　號
　　　　　　乙○○
前二人共同
選任辯護人　林志嵩律師
上列上訴人因偽造有價證券等案件，不服臺灣宜蘭地方法院88年
度訴字第158號，中華民國90年1月4日及90年3月21日第一審判決
（起訴案號：臺灣宜蘭地方法院檢察署87年度偵字第4368、88年
度偵緝字第93、96號），提起上訴，經最高法院發回更審，本院
判決如下：
    主  文
原判決關於被告庚○○○部分撤銷。
庚○○○連續意圖供行使之用，而偽造有價證券，處有期徒刑
年貳月。偽造之如附表編號一至編號四所示之支票均沒收。
其他上訴駁回。
    事  實
一、庚○○○於民國87年5 月間，在宜蘭縣宜蘭市南館市場，拾
    獲如附表所示，已於發票人欄蓋有丙○○、壬○○印文、其
    餘受款人、票面金額及發票日欄均未填載之空白支票五紙，
    竟意圖為自己不法之所有，將之侵佔入己。旋於同年5、6月
    間，在其宜蘭縣宜蘭市○○路「快樂江山」住處，意圖供行
    使之用，明知自己並無簽發前述票據之權利，竟基於偽造有
    價證券之概括犯意，於不知情之友人戊○○○、乙○○及不
    詳姓名年籍之人向其借款時或自己需款時，先後偽填附表所
    示之發票日、金額等必要記載事項，而連續偽造前揭支票，
    分別由自己持如附表編號二、交付戊○○○如附表編號三、
    交付乙○○如附表編號一、交付不詳姓名之人如附表四之支
    票，分別向附表貸款人欄借貸款項而行使之，嗣經甲○○委
    請林岳璋持附表編號一、三之支票前往提示而不獲兌現，報
    警而查知上情。
二、案經宜蘭縣警察局宜蘭分局報告台灣宜蘭地方法院檢察署檢
    察官偵查起訴。
    理  由
壹、有罪部分
一、右揭事實，業據上訴人即被告坦承拾獲上揭支票，並明知無
    簽發權利，而因林思迎（即戊○○○）、乙○○等欲借貸款
    項而簽發上述支票使用等情不諱，惟辯稱：上開支票伊均未
    使用云云。經查：
  (一)附表編號一之支票係被告乙○○向被告庚○○○借得，並向
    案外人甲○○借款一節，業經被告庚○○○、乙○○及證人
    甲○○三人供明；雖被告乙○○於本院審理中，改稱是與庚○○○一同借款云云，惟查，被告乙○○於檢察官偵查中供
    述是其自己前往向地下錢莊借款等情（見偵查卷一，127 頁
    ），審理中亦如是供述（見原審卷163 頁），故被告乙○○
    於本院所供與庚○○○一同借款一節，不足採信。
  (二)附表編號二之支票，被告庚○○○供稱是其交付林思迎，由
    林思迎向己○○借款等情，惟被告林思迎於原審或稱是由其
    向己○○借款，或稱是與庚○○○一同去借款，供述內容不
    一致。惟依證人己○○於警訊中證稱：該支票係庚○○○持
    向伊借款（見偵查卷一，21頁），於原審亦如是證述（見原
    審卷170 頁），於本院亦如是證述，惟稱庚○○○借款時，
    被告林思迎亦在場等語（見本院卷94年3 月30日審判筆錄）
    。由以上被告林思迎所述及證人己○○之證言觀之，附表二
    之支票借款應係被告庚○○○、林思迎二人一同前往。
  (三)附表編號三之支票，係被告庚○○○交付林思迎後，由被告
    林思迎持向甲○○借款一節，復經被告林思迎、庚○○○，
    證人甲○○供述明確，惟被告林思迎一向稱所得之款項是其
    與庚○○○二人平分，被告庚○○○則否認之，惟共同被告
    乙○○於原審時供述：「她們去錢莊借錢那件事，當時我沒
    有在場，但我後來有聽她們說錢是公家用」（見原審卷 144
    頁），可以佐證被告林思迎所言所借得之款項是二人公家用
    等情，故附表編號三之支票係被告林思迎單獨持向甲○○借
    款，但得款應係被告庚○○○、林思迎二人分用應可認定。
    至被告林思迎於本院前審時改稱，附表編號三之支票係擔保
    附表編號二之支票能兌現始簽發云云，惟查，依前述附表編
    號二係被告庚○○○、林思迎二人持向己○○借款，而附表
    編號三之支票係林思迎持向甲○○借款，已經己○○、甲○○二人陳明，且觀諸附表編號二之支票退票日為 87 年 8
    月 7 日，而附表編號三之支票發票日為 87 年 7 月 18 日
    ，可見附表編號二之支票退票時，編號三之支票早已簽發，
    顯難認編號三之支票係供編號二支票擔保之用，被告林思迎
    於本院前審所言，亦不足採信。
  (四)附表編號四之支票係被告林思迎持向林啟迪借款，其後再由
    林啟迪將支票轉讓予辛○○等情，復經庚○○○、林思迎（
    見原審卷 91 頁）及辛○○供述明確。又證人甲○○經本院
    傳喚無著，惟其在警訊之陳述與被告乙○○、林思迎等先前
    之供述俱相同，有特別可信之情形存在，本院認其警訊之證
    言有證據能力，另辛○○未經傳喚，惟被告三人對其所言，
    俱無意見，依刑事訴訟法第159條之5之規定，亦有證據能力
    。
  (五)由以上附表所示四張支票之使用過程觀之，被告庚○○○所
    辯其均未獲得利益云云，尚難遽信。
二、上開支票確係證人壬○○、丙○○遭竊而遺失等情，業經其
    二人證述明確，復有如附表所示之支票影本四紙、遺失票據
    申報書及票據掛失止付通知書等附卷足參，足徵被告庚○○○自白與事實相符，是本件被告犯行明確，應依法論科。
三、核被告庚○○○將拾獲之空白支票予以侵占入己之行為，係
    犯刑法第337 條之侵占遺失物罪，另被告偽填金額及發票日
    後持票行使之行為，係犯刑法第201條第1項偽造有價證券罪
    。又被告偽造有價證券後而復持以行使，其行使有價證券之
    低度行為，亦為偽造之高度行為所吸收，不另論罪。被告連
    續偽造有價證券數行為，時間緊接，所犯構成要件相同，顯
    係基於概括犯意為之，為連續犯，應依法論以一罪並加重其
    刑。又其所犯偽造有價證券及侵佔遺失物二罪間，有方法結
    果之牽連關係，為牽連犯，依刑法第55條之規定，應從一重
    之偽造有價證券罪處斷。
四、原審就被告庚○○○部分予以論罪科刑，固非無見，惟查，
    原判決就附表所示四紙支票如何使用部分，於判決理由中未
    詳予認定，且就附表編號一至四，四支票誤為被告林思迎向
    辛○○借貸均有未洽，被告庚○○○上訴指摘原判決量刑不
    當雖無理由（詳後述），但原判決此部分既有可議之處，仍
    應由本院撤銷此部分原判決予以改判。爰審酌被告庚○○○
    拾獲他人遺失之支票，竟為自己便利及幫忙共同被告乙○○
    、林思迎調現方便而借偽造支票使用，其偽造支票，影響經
    濟市場及交易秩序，犯罪所生之危害及犯罪後尚能坦承犯行
    態度良好等一切之情狀，量處有期徒刑三年二月。又偽造之
    如附表編號一至編號四所示之支票四紙，不論屬於犯人與否
    ，爰依刑法第205 條之規定宣告沒收之。另一附表編號五所
    示之支票因已滅失，業據被告庚○○○、同案被告乙○○供
    承在卷，爰不宣告沒收。
貳、無罪部分
一、公訴意旨略以：緣庚○○○於民國87年5 月間，在宜蘭縣南
    館市場拾獲丙○○、壬○○所有被竊如附表之支票後，並於
    同年5、6月間，在其宜蘭市○○路快樂山莊之住處，將附表
    所示之支票偽造發票日期及偽填日期後，先後交付知情之被
    告戊○○○（即林思迎）、乙○○。被告乙○○便持附表編
    號一所示之支票於87年6 月10日在宜蘭縣日安保齡球館向甲○○借得新台幣（下同）十萬元；被告戊○○○則於收受附
    表編號二、三、四之支票後，持附表編號二之偽造支票向不
    知情之己○○、持附表編號四之偽造支票於不詳時地交付辛○○、持附表編號三之偽造支票於87年7月8日在宜蘭縣宜蘭
    市日安保齡球館旁，向甲○○貼現，經警循線查獲，因認被
    告乙○○、戊○○○二人均涉有行使偽造有價證券罪。
二、犯罪事實應依證據認定之，無證據不得認定其犯罪事實，又
    不能證明被告犯罪，應諭知無罪判決，刑事訴訟法第154 條
    第2項、第301 條第1項定有明文。又事實之認定，應憑證據
    ，如未能發現相當證據，或證據不足以證明，自不能以推測
    或擬制之方法，以為裁判基礎，且認定不利於被告之事實，
    需依積極證據，苟積極證據不足為不利於被告之事實之認定
    時，即應為有利於被告之認定，更不必有何有利之證據；另
    共同被告所為不利於己之供述，固得採為其他共同被告犯罪
    之證據，惟此項不利之供述，需無瑕疵可指，而就其他方面
    調查，又與事實相符，始得採為其他共同被告犯罪事實之認
    定。最高法院40年台上字第86號、46年台上字第419 號判例
    均可參照。而公訴人認被告戊○○○、乙○○有上開犯行，
    係以：(一)同案被告庚○○○坦承侵占遺失物及偽造有價證券
    之犯行。(二)附表所示之支票確係被害人丙○○、壬○○所失
    竊，業據其供明在卷。(三)同案被告庚○○○亦就被告戊○○○、乙○○均知曉上揭支票係偽造等情供證甚詳等為主要論
    據。訊據被告林思迎固坦承有向庚○○○取用如附表所示之
    支票，而被告乙○○亦坦承有於87年5月底6月初，在宜蘭市
    ○○路快樂江山庚○○○住處門口，向庚○○○取得一張由
    其填寫發票日、金額十萬元等記載事項之支票，並由庚○○○背書後，嗣伊持向甲○○調借現款。惟被告戊○○○、乙○○均堅詞否認有何公訴人所指訴之行使偽造有價證券犯行
    ，均辯稱：均不知道庚○○○所交付之票據係其撿到的，是
    庚○○○和他們說是她姪子的票，並不知道庚○○○無權簽
    發上揭票據等語。
三、經查：
  (一)被告林思迎、乙○○於原審審理時供稱：渠向庚○○○借支
    票時並沒有看到庚○○○蓋用印章等語。核與同案被告庚○○○所述：交付予被告戊○○○、乙○○之如附表所示之支
    票係拾獲的，拾獲時票面上之印章已蓋好了等語相符，足見
    被告戊○○○、乙○○二人，於庚○○○簽發票據時確實未
    親眼目睹同案被告庚○○○蓋用他人印章，則依票據於社會
    之流通及法律亦允許票據由他人「代行」之情形下，尚不得
    以被告戊○○○、乙○○收受同案被告庚○○○簽發已蓋用
    他人名義之票據，則推測被告戊○○○、乙○○二人，對於
    庚○○○無權簽發上揭票據等情有所認識。
  (二)再者，同案被告庚○○○雖先於檢察官偵查時供稱：「我認
    識乙○○，戊○○○是乙○○介紹認識的，87 年 5 月底 6
    月初，乙○○帶戊○○○來我家要跟我借錢，我沒錢，想到
    我在 87 年民代選舉期間，在南館市埸撿到信封內有五張支
    票，我就拿二張給她們，後來戊○○○又打電話約我到我家
    前的快樂江山見面，又將其他三張支票拿給她， .... 」、
    「金額是我填寫的，.... 我們均知是空白支票」等語；卻
    又於原審審理時另稱：並未告知被告戊○○○、乙○○二人
    支票是撿來得、伊有告知渠等二人稱該支票係其姪子的，不
    要亂用損害票主等語，前後供述互核並不一致，顯有瑕疵，
    揆諸首揭判例，自不得以同案被告之不利之陳述，遽為被告
    等論罪科刑之唯一依據。雖於本院審理中，共同被告乙○○
    、林思迎之辯護人請求傳喚被告庚○○○為證人，被告庚○○○於本院 93 年 7 月 30 日準備程序時同意為證人，迄
    審判期日時，又拒絕證言，不予共同被告詰問辯明之機會惟
    本院已經不採納被告庚○○○前述不利於共同被告乙○○、
    林思迎之供述，則其上開拒絕證言於本件之認定不生影響，
    附此敘明。
  (三)參以，附表編號一、三所示之支票影本有被告林思迎（以戊○○○名義）、乙○○及同案被告庚○○○之背書，有上揭
    支票影本存卷足參、並經同案被告庚○○○自承在卷；而附
    表編號一、三所示之支票確係被告林思迎、乙○○二人出面
    分別持向甲○○調借現款所用，亦經證人甲○○於警訊中證
    述甚詳，益見當初被告二人持附表編號一、三之支票向他人
    調借現款時，均有經前手背書，而符合票據於社會流通之形
    態，是被告乙○○、林思迎二人辯稱不知同案被告庚○○○
    無簽發上揭票據之權，亦符合常情。尤有進者，若被告林思
    迎與乙○○明知上揭票據係庚○○○無權簽發，則庚○○○
    自可不必於前述附表編號一、三號之支票上背書，再負擔被
    告戊○○○、乙○○對外借款之責任，是被告林思迎、乙○○辯稱對於同案被告庚○○○無權簽發前開附表編號一、三
    號之票據並不知情等語，應堪可採。
  (四)綜上，雖被告戊○○○、乙○○二人曾分持如附表所示之支
    票向他人借款，然尚難以同案被告庚○○○先後不一之陳述
    ，作為被告等論罪之基礎，此外，檢察官並未舉證證明被告
    乙○○、林思迎二人明知支票係偽造，本院復查無其他積極
    證據足認被告二人有何公訴人所指訴之犯行。
四、原審就此部分，同此見解，以不能證明被告乙○○、林思迎
    犯罪，判決被告乙○○、林思迎二人無罪，核無不當，檢察
    官上訴仍執陳詞，指摘原判決不當無理由，應駁回檢察官之
    上訴。
五、被告林思迎經合法傳喚，無正當理由不到庭，爰不待其陳述
    ，逕行判決。
據上論斷，應依刑事訴訟法第 368 條、第 369 條第 1 項前段
、第 371 條、第 364 條、第 299 條第 1 項前段、刑法第 56
條、第 201 條第 1 項、第 337 條、第 55 條後段、第 205 條
，罰金罰鍰提高標準條例第 1 條前段，判決如主文。
本案經檢察官周誠南到庭執行職務。
中　　華　　民　　國　　94　　年　　4 　　月　　13　　日
　　　　　　　　　刑事第七庭審判長法　官  蔡秀雄
　　　　　　　　　　　　　　　    法　官  蘇素娥
　　　　　　　 　 　　　　　　　　法　官  周占春
以上正本證明與原本無異。
如不服本判決，應於收受送達後十日內向本院提出上訴書狀，其
未敘述上訴之理由者並得於提起上訴後十日內向本院補提理由書
（均須按他造當事人之人數附繕本）。
                                  書記官  葉金發
中　　華　　民　　國　　94　　年　　4 　　月　　13　　日
  附表：
┌──┬─────┬────┬────┬────┬─────┬─────┐
│編號│支票號碼  │ 發票日 │票面金額│發票人  │ 背書  　 │  備註    │
│    │          │        │新台幣  │        │       　 │ 貸款人   │
│    │          │        │        │        │       　 │ 與時間   │
├──┼─────┼────┼────┼────┼─────┼─────┤
│1   │GC0000000 │ 87.6.10│十萬元  │丙○○  │ 吳美麗　 │  甲○○  │
│    │          │        │        │        │ 乙○○ 　│  87.6.10 │
├──┼─────┼────┼────┼────┼─────┼─────┤
│2   │GC0000000 │ 87.6.29│十六萬元│壬○○  │ 吳美麗　 │  己○○  │
│    │          │        │        │        │       　 │  不詳時間│
├──┼─────┼────┼────┼────┼─────┼─────┤
│3   │GC0000000 │ 87.7.18│十六萬元│壬○○  │ 吳美麗　 │  甲○○  │
│    │          │        │        │        │ 戊○○○ │  87.7.8  │
├──┼─────┼────┼────┼────┼─────┼─────┤
│4   │GC0000000 │ 87.8.01│十五萬元│丙○○  │ 無     　│   林啟迪 │
│    │          │        │        │        │       　 │   87.8.5 │
├──┼─────┴────┴────┴────┴─────┴─────┤
│5   │（未扣案，遭洗衣機洗壞，已滅失）                　              │
└──┴────────────────────────────────┘
附錄本案論罪科刑法條：
刑法第201條第1項
意圖供行使之用，而偽造、變造公債票，公司股票或其他有價證
券者，處三年以上十年以下有期徒刑，得併科三千元以下罰金。
